【裁判字號】    97,簡上,182
【裁判日期】    980930
【裁判案由】    損害賠償
【裁判全文】
臺灣高雄地方法院民事判決             97年度簡上字第182號
上  訴  人  庚○○（原名涂瑞達）
            己○○
上二人共同
訴訟代理人  乙○○
被上訴人    甲○○
兼上一人
訴訟代理人  丙○○
上列當事人間請求損害賠償事件，上訴人對於民國97年3 月28日
本院97年度簡字第27號第一審判決提起上訴，被上訴人並為訴之
變更及減縮，本院於民國98年9 月17日言詞辯論終結，判決如下
：
    主  文
原判決（除確定部分外）關於命上訴人給付超過新臺幣貳拾壹萬
柒仟捌佰玖拾參元（即自民國九十六年一月一日起至民國九十七
年十一月二十七日止，按月給付新臺幣玖仟伍佰壹拾伍元之總額
）及自民國九十七年一月五日起至清償日止，按年息百分之五計
算之利息部分，及該部分假執行之宣告，暨訴訟費用之裁判均廢
棄。
上開廢棄部分，被上訴人在第一審之訴及其假執行之聲請均駁回
。
其餘上訴駁回。
第一（確定部分外）、二審訴訟費用由上訴人負擔五分之四，餘
由被上訴人負擔。
    事實及理由
壹、程序方面：
    按對於簡易程式之第一審裁判，得上訴或抗告於管轄之地方
    法院，其審判以合議行之。當事人於前項上訴程式，為訴之
    變更、追加或提起反訴，致應適用通常訴訟程式者，不得為
    之。第一項之上訴及抗告程式，準用第434 條第1 項、第43
    4 條之1 及第3 編第1 章、第4 編之規定；訴之變更或追加
    ，非經他造同意，不得為之。但第255 條第1 項第2 款至第
    6 款情形，不在此限；訴狀送達後，原告不得將原訴變更或
    追加他訴。但擴張或減縮應受判決事項之聲明、因情事變更
    而以他項聲明代最初聲明者，不在此限，民事訴訟法第436
    條之1 、第446 條第1 項及第255 條第1 項第3 款、第4 款
    分別定有明文。經查，本件被上訴人原起訴聲明為：上訴人
    應自民國96年1 月1 日起至搬遷之日止，按月給付被上訴人
    新臺幣（下同）25,000元，及自96年1 月1 日起至清償日止
    ，按年息5%計算之利息（其中丁○○占有貨櫃屋及蘭花網室
    部分，業據被上訴人於本院撤回起訴）；嗣於98年8 月17日
    具狀變更為上訴人2 人應自96年1 月1 日起至搬遷之日止按
    月給付被上訴人9,529 元，及自96年1 月1 日起至清償日止
    ，按年息5%計算之利息，係屬減縮應受判決事項聲明；嗣於
    98年9 月17日言詞辯論時以上訴人2 人已於97年11月28日自
    系爭房地遷讓完畢為由，變更聲明為上訴人2 人應自96年1
    月1 日起至97年11月28日止，按月給付被上訴人9,529 元，
    及自起訴狀繕本送達翌日起（即97年1 月4 日起）至清償日
    止，按年息5%計算之利息，係屬情事變更以他項聲明代最初
    聲明及減縮應受判決事項聲明，揆諸上開規定，應予准許，
    先予敘明。
貳、實體方面：
一、被上訴人起訴主張：坐落高雄縣美濃鎮○○段1269之3 、12
    69之15地號土地（下稱系爭土地）及其上門牌號碼高雄縣美
    濃鎮獅山里竹門二十九之一號加強磚造、鐵造、木造等建物
    ，面積共2366.81 平方公尺（下稱系爭建物）為被上訴人於
    93年3 月23日向本院拍賣所取得，並於93年4 月14日為不動
    產權利移轉登記，惟系爭房地因遭上訴人無權占有，故被上
    訴人於本院93年訴字第2806號案件中，與上訴人己○○、丁○○（業經被上訴人撤回起訴）達成和解，和解內容為被上
    訴人將系爭房地出租予己○○、丁○○，租期為95年1 月1
    日起至95年12月31日止，租金為1 年150,000 元，租期屆滿
    己○○、丁○○應自動搬遷完畢，並保留蘭花網室、網架所
    有權利移轉予被上訴人等情，嗣己○○、丁○○租期屆滿後
    並未搬離，且上訴人迄今仍無權占有系爭房地，上訴人既無
    合法權源占有、使用被上訴人所有之房地，而系爭房地得標
    金額6,000,000 元，以年息5%計算相當租金之損害，每月租
    金25,000元，被上訴人自得依據不當得利之法律關係，訴請
    上訴人給付被上訴人自96年1 月1 日起至搬遷之日止相當於
    租金之不當得利等語。並於原審聲明：丁○○及上訴人2 人
    應自96年1 月1 日起至搬遷之日止，按月給付被上訴人25,0
    00元，及自96年1 月1 日起至清償日止，按年息5%計算之利
    息（其中經原審為被上訴人敗訴判決部分，未據上訴人聲明
    不服，已告確定）。
二、上訴人則以：上訴人庚○○並非93年訴字第2806號和解筆錄
    之當事人，而系爭土地上之地上物，包括雞舍、工寮、蘭花
    網室、網架及未經保存登記之建物均係訴外人張梅芬即乙○○所有，被上訴人請求之對象有誤；再者，系爭土地附近之
    行情一分地租金約為2,000 元左右，是以一分地一年之租金
    僅約22,000元，被上訴人請求之金額過高等語。並於原審聲
    明：被上訴人之訴駁回。
三、原審經審理結果，准被上訴人請求丁○○及上訴人2 人應自
    96年1 月1 日起至遷讓房屋之日止，按月給付被上訴人10,8
    48元，及自96年1 月1 日起至清償日止，按年息5%計算之利
    息，而駁回其餘之請求。上訴人就敗訴部分提起上訴，並於
    本院聲明：(一)原判決廢棄。(二)被上訴在第一審之訴駁回。被
    上訴人則於本院減縮起訴聲明：上訴人應自96年1 月1 日起
    至97年11月28日止，按月給付被上訴人9,529 元，及自起訴
    狀繕本送達翌日起（即97年1 月5 日起）至清償日止，按年
    息5%計算之利息。另被上訴人就其敗訴部分，則未據聲明不
    服，已告確定。
四、兩造不爭執事項：
  (一)系爭房地係被上訴人向本院拍賣取得，並於93年4 月14日為
    不動產權利移轉登記，此有土地登記謄本在卷可參。
  (二)被上訴人與丁○○、上訴人己○○就系爭房地之所有權爭議
    ，經本院以93年度訴字第2806號和解成立，由被上訴人將系
    爭房地出租予己○○、丁○○，租期為95年1 月1 日起至95
    年12月31日止，租金為1 年150,000 元，租期屆滿己○○、
    丁○○應自動搬遷完畢，並保留蘭花網室、網架所有權利移
    轉予被上訴人，此亦有該和解筆錄附卷可憑。
  (三)上訴人丁○○於系爭土地上係占用如測量成果圖所示1269之
    3 地號土地上之蘭花網室及貨櫃屋部分，面積合計3310平方
    公尺。
五、本件之爭點：
  (一)本院93年度訴字第2806號和解筆錄是否無效？
  (二)系爭土地是否原係乙○○所占用？上訴人庚○○、己○○有
    無占用系爭土地？
  (三)如被上訴人之主張為真，其得請求之金額以若干為適當？
六、得心證之理由：
  (一)本院93年度訴字第2806號和解筆錄是否無效？
    按和解成立者，與確定判決有同一之效力。和解有無效或得
    撤銷之原因者，當事人得請求繼續審判。民事訴訟法第398
    條第1 項、第2 項定有明文。又審判上之和解，一經合法成
    立，其訴訟即歸於消滅，非證明和解本身有無效或得撤銷之
    原因，當事人自應絕對受和解之拘束，縱令事後發見可受利
    益裁判之證據，亦不得就同一事件更行主張（最高法院17年
    上字第4 號判例參照），再訴訟上之和解，一經成立，即與
    確定判決有同一之效力，故此項和解有無效之原因者，當事
    人僅得於30日之不變期間內，聲請繼續審判，並非當然無效
    ，此觀民事訴訟法第380 條第2 項之規定自明（最高法院46
    年台上字第1439號判例參照）。即和解成立後與確定判決有
    相同之羈束力、確定力及執行力，除當事人以和解有無效或
    得撤銷之原因而請求繼續審判外，和解成立後，為和解標的
    之權利或法律關係，即生確定之效果，當事人間之權利或法
    律關係，悉依和解內容解決之，受訴法院及當事人間即受其
    羈束，不得為相反之主張，當事人亦得持具有執行力之和解
    筆錄，依強制執行法第4 條第1 項第3 款之規定聲請強制執
    行。查被上訴人與丁○○、上訴人己○○就系爭房地之所有
    權爭議，經本院以93年度訴字第2806號和解成立，由被上訴
    人將系爭房地出租予己○○、丁○○，租期為95年1 月1 日
    起至95年12月31日止，租金為1 年150,000 元，租期屆滿己○○、丁○○應自動搬遷完畢，並保留蘭花網室、網架所有
    權利移轉予被上訴人，為兩造所不爭執，復有該和解筆錄附
    卷可憑（見原審卷第7 頁）。又上訴人並未依民事訴訟法第
    380 條第2 項請求繼續審判，業據本院調取93年度訴字第28
    06號卷宗核閱無核，則上訴人以系爭房地係乙○○所占用，
    上訴人庚○○、己○○並未占用系爭房地為由（況庚○○、
    己○○均實際占用系爭房地，上訴人之主張亦屬無據，詳後
    述），主張上開和解筆錄無效云云，委無足採。
  (二)系爭土地是否原係乙○○所占用？上訴人庚○○、己○○有
    無占用系爭土地？
    1.被上訴人為本院91年度執字第44775 號清償債務強制執行
      事件之拍定人【該案債務人為涂生安、庚○○（原名涂瑞
      達）、己○○】，而該案之拍賣範圍包括坐落高雄縣美濃
      鎮○○段1269-3、1269-15 地號土地，及其上暫編424 建
      號建物（其範圍參照該案卷附建物登記謄本上之記載，即
      地面層A 、B 、C 、D 、E 、G 、H 、I 、J 、K 、L 、
      M 棟雞舍、Q 、R 棟工寮、F 棟倉庫、N 棟車庫、P 棟貨
      櫃屋，面積合計2366.81 平方公尺），且拍賣公告上並記
      載「本件土地於查封時（91年11月8 日）兩土地相連接，
      其上有11棟雞舍及未保存登記磚造平房壹棟（門牌為高雄
      縣美濃鎮○○路29之1 號）；本件建物據債務人陳稱該未
      保存登記建物由其自住；雞舍為其經營養雞事業」等情，
      業據本院依職權調閱91年度執字第44775 號卷查核屬實。
      又上開執行事件之拍賣標的，既經該案債權人及債務人為
      相當之陳明，且經相關之調查程序，則就該案之拍賣內容
      觀之，系爭土地及系爭建物顯均為該執行案件之拍賣範圍
      所及，並均已由被上訴人取得所有權，甚為明確。
    2.況己○○於上開執行事件中曾聲明異議，主張其為系爭建
      物之所有人而邀同庚○○共同經營，且將網室等養蘭設備
      出租予第三人丁○○，並主張拍賣無效而不應受點交，經
      法院駁回其異議確定，有台灣高等法院高雄分院94年度抗
      字第239 號裁定在卷可稽，以己○○為該案債務人，並與
      庚○○為兄弟且共同經營之經驗法則觀之，其既明確陳稱
      系爭建物為其所有而非戊○○（即丁○○之兄）或乙○○
      所有，則乙○○辯稱系爭建物為其所有，不僅與本院上開
      執行事件之拍賣內容所載不符，且與該案債務人己○○及
      庚○○之陳述內容相異，自難採信。
    3.己○○於本院93年度訴字第2806號訴訟中既表示其係邀同
      庚○○共同經營，並以庚○○名義申請辦理畜牧場登記，
      且依高雄縣政府所核發之畜牧場登記證書所載，庚○○為
      畜牧場之負責人，該畜牧場之主要設施為雞舍11棟及堆肥
      舍，所飼養家禽為雞隻，有該登記證書在卷可稽。則就經
      驗法則為推論，系爭建物應堪認定係屬己○○、庚○○所
      有而經營養雞事業，況乙○○為庚○○之配偶，且於上開
      執行事件中均未曾主張其始為真正所有人，而係由己○○
      或庚○○為相關權利之主張而聲明異議，則其於執行程序
      及本件訴訟中再為主張系爭建物係為其所有乙節，自難採
      信。
    4.綜上，系爭土地原係遭上訴人庚○○、己○○2 人無權占
      用，共同經營養雞場，堪以認定。上訴人主張係乙○○實
      際占有系爭土地，被上訴人不得對上訴人請求相當於租金
      之不當得利云云，顯屬無據。
  (三)上訴人無權占有系爭房地，被上訴人得請求上訴人給付之金
    額以若干為適當？
    1.按無法律上原因而受利益，致他人受損害者，應返還其利
      益。雖有法律上原因，而其後已不存在者，亦同，民法第
      179 條定有明文。又無權占有他人土地，可能獲得相當於
      租金之利益，此為社會通常之觀念。次按城市地方房屋之
      租金，以不超過土地及其建築物申報總價額年息10% 為限
      ，亦為土地法第97條第1 項所明文。其中土地及建築物之
      總價額，依土地法施行法第25條規定，土地價額依法定地
      價，另建築物價額則依該管市縣地政機關估定之價額而言
      。另所謂法定地價，依同法第148 條規定，係土地所有權
      人依該法規定所申報之地價。查系爭土地之申報地價為每
      平方公尺88元，有土地謄本在卷可稽（見原審卷第33頁至
      第34頁），又上訴人占有上開土地面積為7,639 平方公尺
      【丁○○於97年11月19日具狀主張其承租蘭花網室3,278
      平方公尺及貨櫃屋31.98 平方公尺（見本院卷第109 頁至
      第110 頁），被上訴人於98年8 月17日具狀主張扣除丁○○前開占用部分，上訴人2 人占用面積7,639 平方公尺，
      而前開書狀已於98年8 月19日送達上訴人，有送達證書在
      卷可稽（見本院卷第209 至第210 頁），上訴人於言詞辯
      論時均不爭執，依民事訴訟法第280 條第1 項之規定，視
      同自認，堪認被上訴人此部分之主張為真實】，上訴人占
      有上開建物面積為2334.83 平方公尺（即全部建物面積23
      66.81 平方公尺扣除丁○○占有之31.98 平方公尺），故
      認土地部分相當於租金之不當得利應以系爭土地申報總價
      額年息10% 為適當；建物部分因無適當之申報現值可供參
      考，惟考量被上訴人以476,000 元拍定系爭建物，有本院
      93年4 月5 日93雄貴民文91執字第44775 號函在卷可稽（
      見原審卷第63頁），以前開金額年息10% 計算相當於租金
      之不當得利應屬適當。則依前開所述之計算標準，被上訴
      人得請求上訴人按月給付9,515 元（其計算式詳如附件一
      ）相當於租金之不當得利。又上訴人自96年1 月1 日起，
      仍繼續占有使用系爭房地，而於97年11月28日遷讓完畢（
      因該日已遷讓完畢，則該日不計入），則被上訴人得請求
      之金額合計為217,893 元（其計算式詳如附件二）。
  (四)末按給付無確定期限者，債務人於債權人得請求給付時，經
    其催告而未為給付，自受催告時起，負遲延責任。其經債權
    人起訴而送達訴狀，或依督促程序送達支付命令，或為其他
    相類之行為者，與催告有同一之效力；遲延之債務，以支付
    金錢為標的者，債權人得請求依法定利率計算之遲延利息；
    應付利息之債務，其利率未經約定，亦無法律可據者，週年
    利率為5%，民法第229 條第2 項、第233 條第1 項前段及第
    203 條分別定有明文。經查：本件起訴狀繕本已於97年1 月
    4 日送達上訴人2 人，有送達達書附卷可稽（見原審卷第13
    、15頁）。揆諸前揭說明，被上訴人自得請求上訴人97年1
    月5 日起至清償日止，按年息5%計算之利息。
  (五)綜上，被上訴人依不當得利之法律關係，請求上訴人給付21
    7,893 元及自起訴狀繕本送達翌日即97年1 月5 日起至清償
    日止，按年息5%計算之利息，為有理由，應予准許。逾此所
    為之請求為無理由，應予駁回。原審就超過上開應准許部分
    ，為上訴人敗訴之判決，並為假執行之宣告，自有未洽。上
    訴意旨就此部分指摘原判決不當，求予廢棄改判，為有理由
    。至於上開應准許部分，原審判命上訴人給付，並為假執行
    之宣告，核與違誤，上訴意旨，就此部分，仍執陳詞，指摘
    原判決不當，求予廢棄，為無理由，應駁回其上訴。
八、據上論結，本件上訴為一部有理由，一部無理由，依民事訴
    訟法第436 條之1 第3 項、第450 條、第、第449 條第1 項
    、第79條但書，判決如主文。
中    華    民    國    98    年    9     月    30    日
                  民事第三庭   審判長法  官  朱玲瑤
                                     法  官  李嘉益
                                     法  官  洪能超
以上正本證明與原本無異。
本判決不得上訴。
中    華    民    國    98    年    9     月    30    日
                                     書記官  火秋予
附件一（被上訴人得請求上訴人每月給付相當於租金不當得利金
額之計算式）
一、土地部分：88元/ 平方公尺（申報現值）×7,639 平方公尺
   （上訴人占有面積）×10% （年息）÷12（月）＝5,602 元
   （元以下四捨五入）。
二、建物部分：476,000 元（拍定價格）×2,334.83/2,366.81
    （上訴人所占用面積比例）×10% （年息）÷12（月）＝3,
    913 元（元以下四捨五入）。
三、合計9,515元
附件二（被上訴人得請求上訴人給付之全部相當於租金不當得利
金額之計算式）
9,515 元/ 月×22月+9,515元/ 月÷30日（每月）×27日（97年
11月無權占用之日數）＝217,893 元


司法院資訊處製作；財團法人民間司法改革基金會備份。
